臺中高等行政法院判決　　　　　　　　　　　　　　　　九十一年度訴字第七○號
　　　　　　　　　　　　　　　.
　　原　　　告　甲○○
　　訴訟代理人　黃裕中　律師
　　複　代理人　戴世瑛　律師
　　被　　　告　財政部臺灣省中區國稅局
　　代　表　人　乙○○
　　訴訟代理人　丁○○
　　　　　　　　丙○○
右當事人間因綜合所得稅事件，原告不服財政部中華民國九十一年一月十日台財訴字
第○九○○○五五一五○號訴願決定，提起行政訴訟。本院判決如左︰
　　主  文
原處分及訴願決定關於否准原告請求閱覽及複印被告對原告八十四年度綜合所得稅核
定補繳稅額繳款書暨罰鍰繳款書之卷證資料其中法務部調查局台北市調查處所制作之
第三人調查筆錄之部分均撤銷。
被告對原告八十四年度綜合所得稅核定補繳稅額繳款書暨罰鍰繳款書之卷證資料其中
法務部調查局台北市調查處所制作之第三人調查筆錄應讓原告閱覽及複印。
原告其餘之訴駁回。
訴訟費用由原告負擔。
　　事  實
甲、事實概要：緣原告民國八十四年度綜合所得稅結算申報，經被告所屬台中市分局
    依據通報資料查獲其漏報營利所得及利息所得等計三、五三二、六三○元，核定
    其綜合所得總額為三、七七四、六七○元，應補稅額七六八、五二六元，並裁處
    罰鍰三七一、七○○元，該分局乃填發八十四年度稅額繳款書及罰鍰繳款書，並
    訂定繳納期間自九十年二月六日起至九十年二月十五日止，郵寄予原告。嗣經原
    告於九十年六月二十七日、九十年七月十三日具文向該分局申請改訂繳納期限，
    及申請複印原查獲單位法務部調查局台北市調查處（下稱台北市調查處）之調查
    資料，該分局乃於九十年七月十日、九十年七月十九日分別以中區國稅中市徵字
    第○九○○○二五三三一號函、第○九○○○二七五一二號函否准其申請，原告
    復於九十年七月二十九日具文申稱其已遷址，未收到繳款書，申請補發繳款書，
    並再次申請複印調查資料，該分局仍於九十年八月九日以中區國稅中市徵字第○
    九○○○二八九八四號函即原處分否准所請。原告不服該處分，提起訴願結果，
    亦遭駁回，遂提起行政訴訟。
乙、兩造聲明：
一、原告聲明求為判決：(一)訴願決定及原處分均撤銷。(二)被告對原告八十四年度綜合
    所得稅核定補繳稅額繳款書暨罰鍰繳款書應重行送達並展延繳款期限。(三)被告對
    原告八十四年度綜合所得稅核定補繳稅額繳款書暨罰鍰繳款書之卷證資料其中台
    北市調查處所制作之談話筆錄應讓原告閱覽及複印。
二、被告聲明求為判決：原告之訴駁回。
丙、兩造之陳述：
壹、原告起訴意旨略以：
一、關於影印發給有關資料部分：依被告寄發之綜合所得稅核定通知書及九十年七月
    十日之覆函等，原告並無法據以計算漏報之營利所得，為維權益乃依行政程序法
    第四十六條第一項規定，申請被告影印發給有關資料，若認此有違行政程序法第
    四十六條第二項之規定，亦得仿照花蓮國稅分局之作法，先將資料影印一份，塗
    除姓名、住址、身分證字號等重要事項後，再影印發給之。至被告自訂之「受理
    當事人或利害關係人申請閱覽、抄寫、複印或攝影有關資料或卷宗作業要點」，
    已違前揭行政程序法之規定，亦有悖同法第四十六條第二項第四款規定所示之比
    例原則及證據法則，且此關係人民權利義務之事項，依中央法規標準法第五條規
    定，未經立法程序，應為無效。
二、本件之處分為補徵稅額七六八、五六二元，裁處罰鍰三七一、七○○元，既有違
    章罰鍰，依財政部頒訂「各級稽徵機關處理違章漏稅及檢舉案件作業要點」第三
    十六條規定，應將「處分書」正本送達原告，迄今未見有之。而被告九十年七月
    十日及同月十九日兩覆函，未提及有處分書，按處分書之效果同於司法機關之判
    決書，本件既無處分書，應予撤銷。
三、關於繳款書送達部分：本件原告實際於九十年一月十日遷入花蓮縣吉安鄉○○村
    ○○路○段七八八號，於九十年一月三十日辦妥遷入登記，完全符合憲法第十條
    及戶籍法第四十七條規定於事件發生或確定後三十日內辦理遷入登記之規定，並
    無過失。至本件之繳款書被告於原告辦理遷入登記前之九十年一月二十日送達，
    是否為合法送達法無明文，是為法律之不週延。是原告既無過失，依大法官釋字
    第二七五號解釋所指：行政罰至少須以過失為責任要件。今被告未准改訂限繳日
    期，使原告喪失申請復查之權利，相當於行政罰，自有違上開大法官解釋意旨。
    又被告所為之處分書、通知書、繳款書及各次郵寄回執上，納稅名義人或收件人
    姓名均記載為傅「崑」萁，此與原告姓名為傅「」萁並不相同，是應受送達人
    之姓名顯非原告，參以各紙回執上並未有原告簽名或蓋章，且原告亦否認曾受領
    上開函文，則各函件應送達人之人顯非原告，自不得遽予推認該文書已合法送達
    原告。另被告所檢送行政救濟案卷內附三紙寄送予原告之回執，除九十年一月十
    九日寄送之回執上有管理員簽名外，均僅蓋有宏欣大廈管理委員會之戳章，而被
    告自承其上管理員之簽名係九十年二月九日所補簽，且若該次函文已合法送達，
    何以被告又於九十年一月三十日夜間再為送達？況斯時原告已辦理戶籍遷移登記
    ，是揆諸行政法院八十五年判字第九十二號判決意旨，該次送達顯非合法。
貳、被告答辯意旨略以：按本件有關財政部台北市國稅局所檢附法務部調查局台北市
    調查處之調查筆錄，係為受訪第三人所錄製，原告並非該訪查紀錄之當事人，若
    由其閱覽、抄寫、複印或攝影有關談話紀錄，恐有危害受訪談者權利之虞，原處
    分依行政程序法第四十六條第二項及被告受理當事人或利害關係人申請閱覽、抄
    寫、複印或攝影有關資料或卷宗作業要點規定第七點(一)之四規定，否准將該項資
    料提供予原告，而函請其逕向原調查單位查詢，自無不合。次按本件原核定稅額
    繳款書及罰鍰繳款書，由被告所屬台中市分局於九十年一月十九日及九十年一月
    二十九日以雙掛號投遞，寄至原告戶籍地：「台北市○○區○○路四段二十七巷
    十一號二樓」，且均經該址宏欣大廈管理委員會蓋章簽收，第一次郵遞並經該大
    廈管理員補簽名，應屬合法送達，原告申請改訂繳納期限，於法不合。另原告主
    張其住所業於九十年一月十日遷至花蓮縣吉安鄉○○村○○路○段七八八號乙節
    ，據原告戶籍資料查悉，其係於九十年一月三十日始登記遷入上開地址，被告所
    屬台中市分局以郵寄時原告所登記戶籍地址為送達，並無不合，原告所訴，委不
    足採。
　　理  由
甲、關於原告請求被告對原告八十四年度綜合所得稅核定補繳稅額繳款書暨罰鍰繳款
    書應重行送達並展延繳款期限，及撤銷此部分之訴願決定及原處分部分：
一、按「送達，於應受送達人之住居所、事務所或營業所為之。但在行政機關辦公處
    所或他處會晤應受送達人時，得於會晤處所為之。」、「於應送達處所不獲會晤
    應受送達人時，得將文書付與有辨別事理能力之同居人、受雇人或應送達處所之
    接收郵件人員」，為行政程序法第七十二條第一項及第七十三條第一項所分別明
    定。
二、經查，本件告八十四年度綜合所得稅結算申報，經被告所屬台中市分局依據通報
    資料查獲其漏報營利所得及利息所得等計三、五三二、六三○元，核定其綜合所
    得總額為三、七七四、六七○元，應補稅額七六八、五二六元，並裁處罰鍰三七
    一、七○○元，該分局乃填發八十四年度稅額繳款書及罰鍰繳款書（下稱繳款書
    ），並訂定繳納期間自九十年二月六日起至九十年二月十五日止，於九十年一月
    十九日以雙掛號投遞，寄至原告當時戶籍所在地台北市○○區○○路四段二十七
    巷十一號二樓，由該址宏欣大廈管理委員會管理員以該委員會章簽收，但漏未簽
    名，於同年二月九日經該管理員補簽名，各有郵寄收件回執、戶籍謄本及原告戶
    籍謄本在卷可稽。原告關於此部分訴稱：
    (一)伊實際於九十年一月十日遷入花蓮縣吉安鄉○○村○○路○段七八八號，於九
    十年一月三十日辦妥遷入登記，合於憲法第十條及戶籍法第四十七條規定於事件
    發生或確定後三十日內辦理遷入登記之規定，並無過失，該繳款書被告於原告辦
    理遷入登記前之九十年一月二十日送達。(二)被告所為之處分書、通知書、繳款書
    及各次郵寄回執上，納稅名義人或收件人姓名均記載為傅「崑」萁，此與原告姓
    名為傅「」萁並不相同，是應受送達人之姓名顯非原告。(三)該繳款書之九十年
    一月十九日寄送之回執上固有管理員簽名，惟被告自承其上管理員之簽名係九十
    年二月九日所補簽，如該次函文已合法送達，何以被告又於九十年一月三十日夜
    間再為送達？而主張該次送達不合法等云。
三、次按受區分所有建物住戶之僱用而任代轉信件之建物管理員，與行政程序法第七
    十三條第一項規定所稱之受僱人相當。依上所述，本件繳款書，既於九十年一月
    十九日送達原告時，雖未獲會晤原告，但原告所住大樓既設有管理員，郵政機關
    之郵差將該繳款書交付大廈管理員，以此方式為補充送達，自符合該規定，而發
    生合法送達之效力，至該管理員何時將文書轉交應受送達人，對已生之送達效力
    不受影響（最高法院八十八年度台上字第一七五二號判決意旨參照）。至本件繳
    款書及郵寄收件回執上，納稅名義人及收件人姓名均記載為傅「崑」萁，而原告
    依其戶籍謄本所載，其姓名為傅「」萁，惟「崑」與「」字係屬同一字，有
    水牛出版社周宗盛著之國語辭典第四四七頁之註解可佐，被告如此記載原告姓名
    為傳崑萁，原告及他人應無誤認此記載並非指原告之情事。再本件繳款書之郵寄
    回執其上管理員之簽名雖於送達後之九十年二月九日所補簽，此為同年一月十九
    日當時送達，管理員漏未簽名，事後予以補簽，並非於該日送達本件繳款書時，
    管理員未簽收，郵務人員再於同年二月九日重為送達，是本件繳款書送達日仍為
    同年一月十九日。又該次送達日，依原告之戶籍謄本，原告仍設籍於該址，並經
    該址之大廈管理員簽收，如原告所稱其於同年一月十日已遷入花蓮縣吉安鄉○○
    村○○路○段七八八號，按大廈住戶有所搬遷，衡情大廈管理員應有所知悉，以
    期管理上之調整運作及住戶信件之處理，何於九日後之同年一月九日，大廈管理
    仍予代原告收受本件繳款書，又於同年二月九日亦受郵務人員之要求補簽名，以
    示其於同年一月九日有收受該繳款書送達之情事，而非將該繳款書以原告業已他
    遷為由予以退回，是原告所稱其於同年一月十日已遷入花蓮縣吉安鄉新址，並未
    具體提出事證以實其說，尚難採信，至戶籍法第四十七條，固有於事件發生或確
    定後三十日內辦理遷入登記之規定，惟依上述原告戶籍謄本，原告係於同年一月
    三十日辦理遷花蓮縣吉安鄉新址遷入登記，而非記載其於同年一月十日遷入，自
    不得以此登記而可推定原告於戶籍遷入登記之日前三十日內，原告所稱之遷入日
    為真實。
四、是原告關於此部分主張本件被告繳款書之送達為不合法，難認有據，又原告所引
    前行政法院八十五年度判字第九十二號判決，此判決意旨係指行政機關之送達文
    書予受處分人，郵務人員未獲會晤受處分人，將文書交付受處分人所住之大樓管
    理員，但郵件回執僅有大樓管理圓戳章，並無管理員之簽收章，以此難認此送達
    為合法，與本件情形並不相同，原告自不得以此比附援引。是本件被告之繳款書
    送達予原告既為合法，原告事後請求展延繳款期限，此部分原處分予以否准，並
    無違誤，訴願決定對此部分予維持，亦無不合，是原告請求撤銷此部分之訴願決
    定及原處分，及被告對原告八十四年度綜合所得稅核定補繳稅額繳款書暨罰鍰繳
    款書應重行送達並展延繳款期限，自無理由，此部分訴訟應予駁回。
乙、關於原告請求被告對原告八十四年度綜合所得稅核定補繳稅額繳款書暨罰鍰繳款
    書之卷證資料其中台北市調查處所制作之談話筆錄應讓原告閱覽及複印，及撤銷
    此部分之訴願決定及原處分部分：
一、按「當事人或利害關係人得向行政機關申請閱覽、抄寫、複印或攝影有關資料或
    卷宗。但以主張或維護其法律上利益有必要者為限。行政機關對前項之申請，除
    有下列情形之一者外，不得拒絕：一、行政決定前之擬稿或其他準備作業文件。
    二、涉及國防、軍事、外交及一般公務機密，依法規規定有保密之必要者。三、
    涉及個人隱私、職業秘密、營業秘密，依法規規定有保密之必要者。四、有侵害
    第三人權利之虞者。五、有嚴重防礙有關社會治安、公共安全或其他公共利益之
    職務正常進行之虞者。．．．」，為行政程序法第四十六條所明定。
二、本件原告因被告所屬台中分局對其核發八十四年度稅額繳款書及罰鍰繳款書，要
    求其補稅額七六八、五二六元，並裁處罰鍰三七一、七○○元，此處分認原告八
    十四年度綜合所得稅申報，其中營利所得三、五二○、○○○元之凱聚股份有限
    公司緩課股票所得，係財政部高雄國稅局依台北市調處查證結果，實際所得人為
    原告，原告乃於九十年七月間向該分局申請複印原查獲單位台北市調查處之調查
    資料，該分局於九十年七月十九日以中區國稅中市徵字第○九○○○二五三三一
    號函否准其請，其理由為依台北市調查處查證結果，其所提供之訪談紀錄當事人
    並非原告，依行政程序法第四十六條第二項及被告受理當事人或利害關係人申請
    閱覽、抄寫、複印或攝影有關資料或卷宗作業要點規定無法提供等云，原告復於
    九十年七月二十九日具文再次向該分局申請複印調查資料，該分局仍於九十年八
    月九日以中區國稅中市徵字第○九○○○二八九八四號函即原處分否准所請。
三、次按為避免因當事人或利害關係人閱覽、抄寫、複印或攝影有關資料或卷宗作業
    ，造成國家機密或涉及第三人穩私之資料外洩，而造成國家安全、公共利益或個
    人穩私權之損害，是上述行政程序法第四十六條第二項例外規定行政機關可以拒
    絕當事人或利害關係人申請之要件，惟此係有關人民請求權之限制規定，應作嚴
    格之解釋。經查，本件原告向被告台中分局申請複印原查獲單位台北市調查處之
    調查資料，依原處分卷附之此調查資料，係該處調查人員對二名第三人所制作之
    調查筆錄，依此筆錄內容，此二名第三人並非檢舉人，而為調查人員主動對渠等
    訪談，所訪談之事項為關於凱聚股份有限公司一批股票流向事宜，並非有行政程
    序法第四十六條第二項所規定之各款情形，亦難認原告如閱覽及複印該資料，對
    此二人之權利有被侵害之虞，被告又未指出該調查資料，有何足以合理判斷有符
    合該規定之要件，而僅以台北市調查處查證結果，其所提供之訪談紀錄當事人並
    非原告，而拒絕原告閱覽及複印此部分資料，自難謂為適法。至被告此部分所引
    其所訂定之受理當事人或利害關係人申請閱覽、抄寫、複印或攝影有關資料或卷
    宗作業要點規定第七點(一)之四規定，以非與當事人製作之第三人訪談記錄，不得
    提供閱覽、抄寫、複印或攝影，此規定超越行政程序法第四十六條第二項所規定
    ，增加人民請求權之限制，自難以此違反法律規定之行政規章，而為拒絕原告請
    求閱覽及複印上開資之依據。
四、綜上所陳，原處分關於否准原告閱覽及複印被告對原告八十四年度綜合所得稅核
    定補繳稅額繳款書暨罰鍰繳款書之卷證資料其中台北市調查處所制作之談話筆錄
    之部分，有違法之處，訴願決定對於此部分遞予維持，亦有未合，原告此部分之
    訴，為有理由，應由本院將原處分及訴願決定關於此部分均予撤銷，又原告請求
    被告應提供上開資料供其閱覽及複印，於法並無不合，亦為有理由，應予准許。
據上論結，本件原告之訴一部為無理由、一部有理由，依行政訴訟法第一百九十五條
第一項、第一百零四條，民事訴訟法第七十九條但書，判決如主文。
中　　華　　民　　國　　九十一　　　年　　　七　　　　月　　三十一　　　日
                 臺 中 高 等 行 政 法 院   第 四 庭
                                審 判 長 法  官　沈　應　南
                                         法  官　黃　淑　玲
                                         法  官　許　武　峰
右正本證明與原本無異。
如不服本判決，應於判決送達後二十日內向本院提出上訴書狀，其未表明上訴理由者
，應於提起上訴後二十日內向本院提出上訴理由書（須依對造人數附具繕本）；如於
本判決宣示或公告後送達前提起上訴者，應於判決送達後二十日內補提上訴理由書（
須附繕本）。未表明上訴理由者，逕以裁定駁回。
提起上訴應預繳送達用雙掛號郵票拾份（每份三十四元)。
中　　華　　民　　國　　九十一　　　年　　　七　　　　月　　三十一　　　日
                                     法院書記官  詹  靜  宜
